臺灣高等法院刑事判決
111年度上易字第782號
上  訴  人  臺灣桃園地方檢察署檢察官
被      告  張載宗


上列上訴人因被告妨害公務案件，不服臺灣桃園地方法院110年
度易字第653號，中華民國111年1月24日第一審判決（聲請簡易
判決處刑案號：臺灣桃園地方檢察署110年度偵字第11129號），
提起上訴，本院判決如下：
    主  文
上訴駁回。
    理  由
一、聲請簡易判決處刑意旨略以：被告張載宗明知警員郭家崴係
    依法執行職務之公務員，竟基於妨害公務之犯意，於民國10
    9年12月20日19時10分許，在桃園市○○區○○○路000號龜山分
    局大華派出所內，當場對警員郭家崴辱罵：「哩喜咧靠夭三
    小」（以上妨害名譽部分均未據告訴），以此方式妨害警員
    執行公務。因認被告涉犯刑法第140條第1項前段之當場侮辱
    依法執行職務公務員罪嫌云云。
二、按犯罪事實應依證據認定之，無證據不得認定犯罪事實；不
    能證明被告犯罪或其行為不罰者應諭知無罪之判決。刑事訴
    訟法第154條第2項及第301條第1項分別定有明文。認定不利
    於被告之事實，應依積極證據，倘積極證據不足為不利於被
    告事實之認定時，即應為有利於被告之認定，自不必有何有
    利之證據。事實之認定應憑證據，如未能發現相當證據，或
    證據不足以證明，即不能以推測或擬制之方法，以為裁判基
    礎。而認定犯罪事實所憑之證據，包括直接證據與間接證據
    。無論直接或間接證據，其為訴訟上之證明，須於通常一般
    之人均不致有所懷疑，可得確信其為真實之程度者，始可據
    為有罪之認定（最高法院30年上字第816號、40年台上字第8
    6號、76年台上字第4986號判例意旨參照）。
三、聲請簡易判決處刑意旨認被告涉犯上開罪嫌，無非係以證人
    警員郭家崴（下逕稱姓名）職務報告、譯文各1份為其主要
    論據。訊據被告堅決否認有何對公務員依法執行職務時，當
    場侮辱之犯行，辯稱：我沒有辱罵的意思，我是對於郭家崴
    屢以我身上有酒味不讓我做筆錄之行為有情緒上反應，表達
    心中不滿等語（見本院卷第72、75頁）。
四、經查：
　㈠被告上開時、地，對郭家崴稱：「哩喜咧靠夭三小」等語乙
    節，經郭家崴證述（見易653卷第95頁）明確，並有職務報
    告、原審110年11月3日勘驗筆錄各1份（見偵11129卷第13至
    17頁，易653卷第55至56頁）在卷可稽，且為被告所不爭執
    ，此部分事實，首堪認定。
　㈡按刑法第140條第1項之侮辱公務員罪，須以行為人客觀上有
    侮辱公務員之行為，主觀上明知其為執行職務之公務員且有
    侮辱之犯意，始能成立；所謂「侮辱」，係指未指摘或傳述
    具體事實，以言詞、文字、圖畫或動作，對他人表示不屑、
    輕蔑、嘲諷、鄙視或攻擊其人格之意思，足以對個人在社會
    上所保持之人格及地位，在客觀上達到貶損其名譽及尊嚴評
    價之程度，使他人在精神及心理上有感受到難堪或不快之虞
    ，方足當之。是行為人所述言詞，客觀上是否足以貶損他人
    評價，應依一般社會通念，審究該言詞之通常意涵、行為人
    所用語氣、連接之前後文句語意、行為當下所處背景情境等
    項以斷；而行為人有無侮辱之犯意，除須視其言詞在整體對
    話脈絡下所表現之意義外，亦應參酌行為人之動機、目的、
    智識程度、慣用語言、與被害人間之關係等節為綜合觀察，
    非得擷取隻字片語而斷章取義；苟行為人所用言詞雖屬粗俗
    不雅或不適當，然客觀上並未貶損他人在社會上人格之評價
    ，亦難認意在侮辱，即不能遽以公然侮辱罪相繩。
　㈢閩南語所稱「哭么」（或作「靠夭」、「靠么」、「靠腰」
    ）一詞，原意係指嬰幼兒因肚子飢餓而哭鬧不休之情形，沿
    用迄今，亦轉化為有形容一個人喋喋不休、惹人厭煩，或表
    示不屑他人之叫苦或抱怨，或指一個人言語如同嬰兒哭聲般
    十分刺耳之意，另亦有為純粹之口頭情緒語言，用來表示糟
    糕、不滿、驚訝或遺憾，常俗寫成「靠么」、「靠夭」、「
    靠腰」。又閩南語所稱「三小（啥潲）」等語，文義上固分
    別為「什麼」及「精液」，然依教育部臺灣閩南語常用詞辭
    典所載，「啥潲」釋義是「什麼」，是一種粗俗不雅的說法
    （舉例「你是咧看啥潲？」即「你在看什麼？」之意）等情
    （見易653卷第77至87頁），是以閩南語「潲（洨）（小）
    」字用法上，雖原有指精液之意，但「啥潲（三小）」在一
    般口語用法，應已逸脫精液原意，而有表示「什麼」之用，
    如「衝三小」、「看三小」、「說三小」、「買三小」等不
    一而足，且使用之對象亦無當然對敵視之人為之，即令朋友
    之間，亦非少見，是難僅因口出「三小」，即認有貶損他人
    人格之意。是以「靠夭」、「三小」等語固較為粗俗不文雅
    ，然在一般民眾日常生活，已成為一種慣用之語言表達方式
    ，則本件被告出言「靠夭三小」，究應作何解釋，揆諸前揭
    說明，自應就其行為背景情境、動機暨前後語意等項為整體
    觀察，資以研判。
　㈣原審勘驗案發時密錄器錄影畫面結果如下（見易653卷第55至
    56頁）：
========================================================
　　警員：（聲音不清楚）
    被告：為什麼，你們叫我來，不能做我筆錄嗎？
    警員：好啦！好啦！
    被告：（台語） 你是多大尾啊！
    警員：你是要做筆錄嘛，好來做筆錄！
    （中間聲音不清楚）
    警員：那你要不要做筆錄？
    被告：你叫我來，你有沒有叫我來，幾點叫我來，昨天9 點
          多叫我來嘛，對不對！
    警員：你要不要做筆錄啦？
    被告：你叫我來，你叫我來我就來嘛，好不好！
    警員：你要不要做筆錄嘛！
    被告：（台語）你是在哭腰三小？（即起訴書記載「哩喜咧
    靠么三小」，下同）
    警員：說什麼啦？
    被告：（台語）你是在哭腰三小？
    警員：要不要辦？
    被告：來，拜託，拜託，把我關起來，（台語）骯髒話噢！
          骯髒話噢！
    警員：好，告你公然侮辱而已啦。
    被告：那你就把我抓起來關。
    警員：（聲音不清楚） 
========================================================
  ㈤郭家崴證稱：109年12月20日我是負責晚上6點到翌（21）日
    早上6點的勤務，每2個小時換一班，當天我沒有通知被告來
    做筆錄，是被告自己來派出所找我說要做筆錄，當時被告到
    派出所時，我在外做勤區查察勤務，我同事跟我說被告又來
    找我做筆錄，所以我才返回派出所找被告；我之前就被告與
    跟計程車司機間傷害案件而通知過被告來做筆錄，但因被告
    每次來所內的狀況都是有飲酒、情緒比較激動，我覺得可能
    都不適合做筆錄。本件案發時被告一樣是全身酒味，口氣、
    態度很不好，我覺得被告仍不適合做筆錄，我問被告要不要
    回去休息，但被告一直跟我說「你不是叫我做筆錄，怎麼不
    做」之類的話，我就跟他說「你今天的狀況不適合，如果要
    做筆錄隨時都可以，等你身體狀況比較好再來做筆錄」，但
    是被告認為我一直叫他來、叫他走，然後就有罵我「哩喜咧
    靠夭三小」等語（見易653卷第93至98頁）。
  ㈥參諸上開勘驗筆錄及郭家崴證述，可見於上開時、地，郭家
    崴先與被告就其當時能否正常製作筆錄乙事發生爭執，被告
    質疑郭家崴認其酒醉拒絕製作筆錄，過程中脫口而出「哩喜
    咧靠夭三小」，接著郭家崴即稱「要不要辦？」，被告稱「
    來，拜託，拜託，把我關起來，（台語）骯髒話噢！骯髒話
    噢！」，郭家崴即稱「好，告你公然侮辱而已啦。」，被告
    稱「那你就把我抓起來關。」，被告針對就其是否飲酒、可
    否製作筆錄所表達不認同、不滿，且依一般社會通念，被告
    所用上開言詞，應僅與國語「吵什麼吵！」、「閉嘴，不要
    再吵了！」之意涵相當，雖略顯粗俗不雅，然至多僅係其情
    緒抒發或就郭家崴之外在爭論行為表達不滿，並非直接對於
    郭家崴之人格本身予以羞辱貶抑；又被告所稱「把我關起來
    ，（台語）骯髒話噢！骯髒話噢！」等語，固表示上開詞語
    粗俗不堪、被告情緒激動及挑釁態度，然尚難依此反推認被
    告所稱「哩喜咧靠夭三小」確含侮辱之意；況被告除此外未
    曾有其他辱罵警員之言語或行為，綜上所述，依上開案發當
    時被告之動機及情境整體觀察，尚難認「哩喜咧靠夭三小」
    係對於執行職務員警之人格、社會評價加以惡意羞辱貶抑之
    用語，被告辯稱並無侮辱之意等語，應可採信。
  ㈦綜上，被告僅係基於不滿或一時氣憤，口出「哩喜咧靠夭三
    小」等粗俗不雅或不適當之言語，既非意在侮辱，且對執勤
    員警在社會上人格之評價並未產生減損，揆之上開說明，即
    難遽以侮辱公務員罪相繩。此外，復查無其他證據足認被告
    有何聲請簡易判決處刑意旨所指上開犯行，揆諸前揭說明，
    應認聲請簡易判決處刑意旨所被告侮辱公務員之犯行，尚屬
    無法證明，依法自應為其無罪之諭知。
五、駁回上訴之理由
　㈠原審同此認定，以被告犯罪不能證明，諭知被告無罪之判決
    ，核無不合。
　㈡檢察官上訴意旨略以：以案發時被告與員警對立、爭執之情
    境、被告提高音量、挑釁之態度、語氣而整體觀察，被告對
    員警口出上開「哩喜咧靠夭三小」詞語，依社會通念即一般
    人認知，係不雅、輕蔑，有對員警個人及其職務之身分表示
    粗鄙、歧視之情形，顯有貶抑人格及職務之意涵，實已達對
    於員警之個人及職務身分在社會上所保持之人格與地位之貶
    損評價之程度，依社會通念當已構成侮辱行為。況被告為上
    開不雅言詞後，復表示「來，拜託，拜託，把我關起來，（
    台語）骯髒話噢！骯髒話噢！」、「那你就把我抓起來關。
    」等噢，顯然知悉上開言詞係不雅語句，且蓄意向員警表達
    之，被告有侮辱現場員警之主觀犯罪故意，已堪認定。原審
    遽認被告所為與刑法第140條第1項前段之構成要件有間，難
    認允妥，請撤銷原判決，更為適法之判決云云。
　㈢惟查，依上開案發當時被告之動機及情境整體觀察，尚難認
    「哩喜咧靠夭三小」係對於執行職務員警之人格、社會評價
    加以惡意羞辱貶抑之用語，且被告縱稱「來，拜託，拜託，
    把我關起來，（台語）骯髒話噢！骯髒話噢！」、「那你就
    把我抓起來關。」等語，固表示上開詞語粗俗不堪、被告情
    緒激動及挑釁態度，然尚難依此反推認被告所稱「哩喜咧靠
    夭三小」確含侮辱之意，業經認定如前，檢察官上訴意旨執
    前詞指摘原判決不當，僅係對原審之證據取捨及心證裁量再
    事爭執，復未於本院審理時提出新事證足資證明被告有何聲
    請簡易判決處刑書所載犯行，仍無從使本院形成被告有罪之
    心證。從而，本件檢察官上訴所指各節，均無理由，應予駁
    回。
據上論斷，應依刑事訴訟法第368條，判決如主文。
本案經檢察官張羽忻聲請簡易判決處刑，檢察官李孟亭提起上訴
，檢察官羅松芳到庭執行職務。
中　　華　　民　　國　　111 　年　　7 　　月　　26　　日
                  刑事第十二庭  審判長法　官  陳如玲
                                      法　官  魏俊明
                                      法　官  蔡如惠
以上正本證明與原本無異。
不得上訴。
                                      書記官  宗志強
中　　華　　民　　國　　111 　年　　7 　　月　　26　　日